【裁判字號】    98,訴,269
【裁判日期】    980721
【裁判案由】    爆竹煙火管理條例
【裁判全文】
高雄高等行政法院判決
                                       98年度訴字第269號
                              .
原      告  萬達煙火製造股份有限公司
代  表  人  甲○○
訴訟代理人  邱基峻  律師
            黃致穎  律師
被      告  嘉義縣政府
代  表  人  乙○○  縣長
訴訟代理人  戊○○
            丙○○
            丁○○
上列當事人間爆竹煙火管理條例事件，原告不服內政部中華民國
98年4月1日台內訴字第0980051785號訴願決定，提起行政訴訟，
本院判決如下︰
    主  文
原告之訴駁回。
訴訟費用由原告負擔。
    事實及理由
一、事實概要︰
    緣被告所屬消防局於民國97年1月29日接獲民眾檢舉，位於
    嘉義縣中埔鄉○○村○○路○段961巷29弄9號前車庫有違法
    儲存大量爆竹煙火情事，乃派員於97年1月29日前往查察，
    當場查獲爆竹煙火成品乙批，其中未附加認可標示之爆竹煙
    火9箱，全案以訴外人呂柏毅違反爆竹煙火管理條例儲存相
    關規定逕行舉發，並以97年2月22日府消預字第0970008604
    號裁處書處新臺幣（下同）3萬元罰鍰併沒入查獲之爆竹煙
    火在案。又前揭查獲之「未」附加認可標示之爆竹煙火，經
    被告調查結果，呂柏毅係向訴外人李俊河購買，嗣經李俊河
    到案說明該批「未」附加認可標示之爆竹煙火係向原告所購
    買。被告乃於98年1月12日以府消預字第0980009953號裁處
    書裁處原告30萬元罰鍰。原告不服，提起訴願，經遭決定駁
    回，遂提起本件行政訴訟。
二、本件原告主張︰
（一）本件處分作成前，並未給予當事人陳述意見之機會，亦未
      事後補正，僅憑訴外人李俊河之片面陳述，即認定原告之
      行為，依行政程序法第102條前段、第104條第1項及第114
      條之規定，屬得撤銷之行政處分，鈞院91年度訴字第289
      號、第771號及第969號判決亦採相同見解。
（二）爆竹煙火管理條例第25條之主體要件，不包含製造業者，
      將爆竹製造業者納入爆竹煙火管理條例第25條之範圍，將
      架空同法第27條文義，違反體系解釋原則，亦有處罰輕重
      失衡之疑慮。
（三）本件遭查獲之煙火主體僅有7.3公分，其種類介於高空煙
      火及一般爆竹煙火之間，並未超過主體直徑7.5公分，與
      現行爆竹煙火管理條例第2條所稱之「高空煙火」範疇並
      不相符。惟因煙火火藥含量大，無法通過一般爆竹煙火之
      檢驗認可，無法比照一般爆竹可以申請型式認可及個別認
      可之程序。蓋該批煙火之型式認可，以現階段而言，內政
      部消防署等相關之檢驗單位無法檢驗，亦無具體明確之管
      理規章或法令可資依循，致該批型式煙火在臺灣已製造及
      施放近40年。故內政部97年1月24日內援消字第097082083
      7號函所附「煙火全體直徑未達7.5公分之煙火輸入、販賣
      及施放安全管理機制」會議決議，建議政府考量將其輸入
      、販賣、施放許可及儲存安全，比照高空煙火予以規範，
      修正爆竹管理條例以為因應，惟政府迄今均未採取相關措
      施。是本件處分有違司法院釋字第402號解釋之意旨、行
      政罰法上罪刑法定主義之法治國基本原則及依法行政原則
      ，侵害原告在憲法第15條所規定人民之工作權及財產權等
      情，並聲明求為判決撤銷訴願決定及原處分。
三、被告則以︰
（一）依爆竹煙火管理條例第2條第1項規定，爆竹煙火分為一般
      爆竹煙火及高空煙火2種，非屬上開條例第2條第1項第1款
      所定之高空煙火範疇者，視為一般爆竹煙火，並應依爆竹
      煙火管理條例第7條規定，申請型式認可及個別認可。基
      此，本件9箱之爆竹煙火【正2花煙火（單筒煙火）6箱】
      、【正3花煙火（單筒煙火）3箱】，因煙火主體直徑在7.
      5公分以下，非屬爆竹煙火管理條例第2條第1項第1款所定
      之高空煙火範疇，而屬一般爆竹煙火，應依爆竹煙火管理
      條例第7條規定，申請型式認可及個別認可，經發給型式
      認可證書及附加認可標示後，始得販賣。本件查獲之爆竹
      煙火產品，其中有未附加爆竹煙火管理條例第7條第1項所
      定之認可標示，而該產品又為原告所販賣。被告依爆竹煙
      火管理條例第25條第1項第3款規定裁處原告30萬元罰鍰，
      並無違誤。
（二）本件裁處前，經被告所屬消防局於97年1月31日通知原告
      之副理王傳枝到案說明，其到案後拒絕製作談話紀錄，被
      告所屬消防局遂以原告負責人甲○○，販賣「未」附加爆
      竹煙火管理條例第7條第1項所定認可標示之一般爆竹煙火
      ，依同條例第25條第1項第3款規定逕行舉發。甲○○不服
      該件之舉發於97年2月28日向被告所屬消防局提出違反爆
      竹煙火案件意見陳述書，並依法提起訴願、行政訴訟，經
      鈞院97年度訴字第686號判決，以上揭販賣未附加認可標
      示一般爆竹之行為人為原告，爆竹煙火管理條例未有處罰
      負責人之規定，是原告縱有違章情事，被告自應對該公司
      處罰，而非處罰該公司負責人，是將被告裁處甲○○之處
      分，予以撤銷。故原告負責人與被告間，已就本件之處分
      主體與實體有所論駁，原告已充份提出陳述意見，對本件
      未附加認可標示之煙火，原告亦坦誠係其販賣予第三人李
      俊河無訛，而被告作成之行政處分所根據之事實，客觀上
      已明白足以確認，依行政程序法第103條規定，自得不給
      予原告陳述意見之機會。
（三）按爆竹煙火管理條例第25條第1項第3款之規定，係以製造
      業者、輸入業者及零售商以外之供應者，為處分之對象。
      而「零售商以外之供應者」係指大盤商或中盤商，至於零
      售商販賣未附加認可標示之一般爆竹煙火，則依同條例第
      27條第1項第1款規定處3萬元以上15萬元以下罰鍰。故該
      條例對販賣未附加第7條第1項所定認可標示之一般爆竹煙
      火者，考量法益保護責任程度不同者，而施以不同程度制
      裁，以發揮嚇阻及壓抑之效果，並助於爆竹煙火管理目的
      之達成。另高空煙火之火藥量含量大，比一般爆竹煙火更
      具危險性，其限制及管理比一般爆竹煙火更嚴峻。基此，
      爆竹煙火管理條例對高空煙火輸入、販賣、施放許可及儲
      存安全之規定，特於該條例第12條及第14條加以規定，並
      訂定「高空煙火輸入及販賣許可辦法」、「高空煙火施放
      作業及人員資格管理辦法」等相關子法。而內政部97年1
      月17日關於研商「煙火主體直徑未達7.5公分之煙火輸入
      販賣及施放安全管理制」會議，因考量主體直徑未達7.5
      公分者，不符現行管理條例第2條所稱之高空煙火範疇者
      ，如比照高空煙火輸入、販賣、施放許可及儲存安全之規
      定，似有逾母法授權之虞。對此，現行爆竹煙火管理條例
      未修正前，仍應循現有爆竹煙火管理條例第2條規定，非
      屬高空煙火範疇者，視為一般爆竹煙火，並應依管理條例
      第7條規定，申請型式認可及個別認可。則上開會議決議
      並無強制將系爭煙火比照高空煙火，實無侵害人民之權利
      ，亦無違憲法及法律基本原則等語，資為抗辯，並聲明求
      為判決駁回原告之訴。
四、上開事實概要欄所載之事實，已經兩造分別陳明在卷，並有
    被告98年1月12日府消預字第0980009953號裁處書及內政部
    98年4月1日台內訴字第0980051785號訴願決定書附本院卷及
    原處分卷足稽。而原告提起本件行政訴訟，無非係以：（一
    ）本件處分作成前，並未給予當事人陳述意見之機會，亦未
    事後補正，僅憑訴外人李俊河之片面陳述，即認定原告之行
    為，依行政程序法第102條前段、第104條第1項及第114條之
    規定，屬得撤銷之行政處分，鈞院91年度訴字第289號、第
    771號及第969號判決亦採相同見解。（二）爆竹煙火管理條
    例第25條之主體要件，不包含製造業者。又本件遭查獲之煙
    火主體僅有7.3公分，其種類介於高空煙火及一般爆竹煙火
    之間，與現行爆竹煙火管理條例第2條所稱之「高空煙火」
    範疇並不相符。故內政部97年1月24日內援消字第097082083
    7號函所附「煙火全體直徑未達7.5公分之煙火輸入、販賣及
    施放安全管理機制」會議決議，建議政府考量將其輸入、販
    賣、施放許可及儲存安全，比照高空煙火予以規範，修正爆
    竹煙火管理條例以為因應，惟政府迄今均未採取相關措施。
    是本件處分有違司法院釋字第402號解釋之意旨、行政罰法
    罪刑法定主義之法治國基本原則及依法行政原則，侵害原告
    在憲法第15條所規定人民之工作權及財產權云云，資為爭議
    。經查：
（一）按「本條例所定爆竹煙火，係供節慶、娛樂及觀賞之用，
      不包括信號彈、煙霧彈或其他類似物品，其分類如下：1.
      高空煙火指煙火主體直徑在7.5公分以上，其火藥作用時
      垂直方向射程在75公尺以上者。2.一般爆竹煙火：指前款
      以外，其火藥作用後會產生火花、旋轉、飛行、爆音或煙
      霧等現象者。」「販賣一般爆竹煙火，應向中央主管機關
      申請型式認可及個別認可，經發給型式認可證書及附加認
      可標示後，始得為之。」「輸入或販賣高空煙火，應向中
      央主管機關申請許可，經發給許可文件後，始得為之。前
      項所定許可之申請資格、程序、應備文件、許可要件、廢
      止或撤銷許可、審核方式、收費及其他應遵行事項之辦法
      ，由中央主管機關定之。」「有下列各款情事之一者，處
      新臺幣30萬元以上150萬元以下罰鍰：．．．3.製造、輸
      入業者或零售商以外之供應者，販賣未附加第7條第1項所
      定認可標示之一般爆竹煙火。」爆竹煙火管理條例第2條
      第1項、第7條第1項、第12條、第25條第1項第3款分別定
      有明文。
（二）經查，被告所屬消防局於97年1月29日接獲民眾檢舉，位
      於嘉義縣中埔鄉○○村○○路○段961巷29弄9號前車庫違
      法儲存大量爆竹煙火情事，經原嘉義縣所屬消防局派員於
      97年1月29日前往查察，當場查獲報竹煙火成品乙批：1.
      「有」認可標示之爆竹煙火80箱，總火藥量合計207.1公
      斤；2.「未」附加認可標示之爆竹煙火9箱【正2花煙火（
      單筒煙火）6箱，總重量計114公斤】、【正3花煙火（單
      筒煙火）3箱，總重量計66公斤】，全件以訴外人呂柏毅
      違反爆竹煙火管理條例儲存相關規定逕行舉發，並以97年
      2月22日府消預字第0970008604號裁處書處3萬元罰鍰併沒
      入查獲之爆竹煙火在案。又上揭查獲之「未」附加認可標
      示之爆竹煙火部分，經被告於97年1月29日詢問呂柏毅所
      製作之談話紀錄顯示，該批爆竹煙火係向訴外人李俊河所
      購買，嗣經被告所屬消防局於97年1月30日通知李俊河到
      案所製作談話紀錄亦顯示，該批「未」附加認可標示之爆
      竹煙火，係李俊河以電話方式向原告公司人員（王副理）
      購買，由原告載送至指定之地點（嘉義交流道下）交貨，
      再販賣給呂柏毅等情，此有呂柏毅、李俊河上揭談話紀錄
      、被告97年2月22日府消預字第0970008604號違反爆竹煙
      火管理條例案件裁處書、違反爆竹煙火管理條例案件沒入
      清冊及嘉義縣消防局舉發違反爆竹煙火管理條例案件通知
      單附原處分卷可稽。足見本件被告所屬消防局所查獲上揭
      「未」附加認可標示之爆竹煙火部分，係由原告販售予李
      俊河，再由李俊河販售予呂柏毅，則原告擅自販售「未」
      附加認可標示之爆竹煙火，堪予認定。
（三）次按「行政機關作成限制或剝奪人民自由或權利之行政處
      分前，除已依第39條規定，通知處分相對人陳述意見，或
      決定舉行聽證者外，應給予該處分相對人陳述意見之機會
      。但法規另有規定者，從其規定。」「有下列各款情形之
      一者行政機關得不給予陳述意見之機會︰．．．5.行政處
      分所根據之事實，客觀上明白足以確認者。」行政程序法
      第102條、第103條第5款亦定有明文。上揭行政程序法第1
      02條規定之目的，在於保障相對人之權利，及防止行政機
      關之專斷。但如無礙此等目的之達成，或基於行政程序之
      經濟、效率及其他公益要求，乃有同法第103條行政機關
      得不給予陳述意見機會之規定。查，被告所屬消防局於查
      知本件「未」附加認可標示之爆竹煙火，係原告販售予李
      俊河，即於97年1月31日填載舉發通知單予原告負責人甲
      ○○，原告並於97年2月27日以萬總字第181號函向被告說
      明上揭舉發單內容有所違誤，此有上揭舉發單及原告說明
      函附原處分卷可憑，顯見於被告以98年1月12日府消預字
      第0980009953號裁處書裁處原告30萬元罰鍰前，原告已就
      本件裁處事由有所說明。再如上所認定，原告擅自販售「
      未」附加認可標示之爆竹煙火，事證已堪明確，縱被告於
      本件裁處前未予以原告陳述意見之機會，依上揭行政程序
      法第103條第5款之規定，原處分之程序亦於法無違，是本
      件自與本院91年度訴字第289號、第771號及第969號判決
      意旨無涉。故原告主張：本件處分作成前，並未給予當事
      人陳述意見之機會，亦未事後補正，僅憑訴外人李俊河之
      片面陳述，即認定原告之行為，依行政程序法第102條前
      段、第104條第1項及第114條之規定，屬得撤銷之行政處
      分，本院91年度訴字第289號、第771號及第969號判決亦
      採相同見解云云，委無足取。
（四）再依首揭爆竹煙火管理條例第2條第1項、第7條第1項、第
      12條、第25條第1項第3款之規定，足見爆竹煙火分為一般
      爆竹煙火及高空煙火二種，非屬上開條例第2條第1項第1
      款所定之高空煙火範疇者，應視為一般爆竹煙火，並應依
      爆竹煙火管理條例第7條規定，申請型式認可及個別認可
      ，經發給型式認可證書及附加認可標示後，始得販賣。則
      內政部97年1月17日研商「煙火主體直徑未達7.5公分之煙
      火輸入販賣及施放安全管理機制」會議決議事項內容：「
      （一）依現行管理條例第2條規定，爆竹煙火分為一般爆
      竹煙火及高空煙火2種，基於安全考量，非屬上開條例第2
      條第1項第1款所定之高空煙火範疇者，視為一般爆竹煙火
      ，並應依管理條例第7條規定，申請型式認可及個別認可
      。（二）國內供節慶、娛樂及觀賞用之煙火，其主體直徑
      多有未達7.5公分者，不符現行管理條例第2條所稱之高空
      煙火範疇；惟業者基於上開煙火火藥量含量大，無法通過
      一般爆竹煙火之檢驗認可，且其施放效果及施放方式均與
      高空煙火相近，建議政府考量將其輸入、販賣、施放許可
      及儲存安全，比照高空煙火予以規範乙節，似有管理條例
      適用之疑義，建議修正上開條例以為因應。」顯僅係闡明
      上揭爆竹煙火管理條例第2條第1項、第7條第1項、第12條
      、第25條第1項第3款規定之內容，並因國內供節慶、娛樂
      及觀賞用之煙火，其主體直徑多有未達7.5公分者，不符
      現行管理條例第2條所稱之高空煙火範疇，但又因上開煙
      火火藥量含量大，無法通過一般爆竹煙火之檢驗認可，而
      建議政府考量將其輸入、販賣、施放許可及儲存安全，比
      照高空煙火予以修法規範。惟目前法律尚未依該次會議之
      建議修改，將前述煙火亦列入限制及管理比一般爆竹煙火
      更嚴峻之高空煙火管理，故在現行法令未修正前，前述煙
      火主體直徑未達7.5公分，並不屬高空煙火者，依上所述
      ，仍屬一般爆竹煙火，應適用一般爆竹煙火相關規定，質
      言之，內政部上述會議之建議，係認為上述煙火依一般爆
      竹煙火之規定管理，太過寬鬆，建議依較嚴格之高空煙火
      規定管理，而非建議對上述煙火修法為較寬鬆之管理，則
      被告依上揭爆竹煙火管理條例第7條第1項條、第25條第1
      項第3款之規定，裁處原告30萬元罰鍰，並非依法對原告
      為更不利之認定，且該處分之構成要件及法律效果，均係
      由法律明定，自與司法院釋字第402號解釋、法治國基本
      原則及依法行政原則無違，亦未違法侵害原告在憲法第15
      條規定人民之工作權及財產權。另為考量其對法益危害程
      度不同，爆竹煙火管理條例對不同供應與販售者，施以不
      同程度之制裁，是爆竹煙火管理條例第25條第1項第3款之
      處罰對象為製造業者、輸入業者及零售商以外之供應者，
      該條所謂零售商以外之供應者，係指大盤商或中盤商，至
      於零售商販售未附加認可標示之一般爆竹煙火，則依同條
      例第27條第1項第1款之規定，予以處罰，此觀上揭各條規
      定自明。查，原告販售本件「未」附加認可標示之爆竹煙
      火主體僅有7.3公分，此為原告所不爭，自屬一般爆竹煙
      火。又原告既係以各種高低空煙火及爆竹鞭炮等之製造及
      買賣業務，有其公司查詢資料附卷，其販售上揭「未」附
      加認可標示之爆竹煙火，包含【正2花煙火（單筒煙火）6
      箱，總重量計114公斤】、【正3花煙火（單筒煙火）3箱
      ，總重量計66公斤】予李俊河，再由李俊河販售予呂柏毅
      ，顯非一般之零售商自明，則被告以原告違反爆竹煙火管
      理條例第7條第1項之規定，依同條例第25條第1項第3款之
      規定，為本件裁處處分，自無違誤。是原告主張：爆竹煙
      火管理條例第25條之主體要件，不包含製造業者，本件遭
      查獲之煙火主體僅有7.3公分，其種類介於高空煙火及一
      般爆竹煙火之間，與現行爆竹煙火管理條例第2條所稱之
      「高空煙火」範疇並不相符。故內政部97年1月24日內援
      消字第0970820837號函所附「煙火全體直徑未達7.5公分
      之煙火輸入、販賣及施放安全管理機制」會議決議，建議
      政府考量將其輸入、販賣、施放許可及儲存安全，比照高
      空煙火予以規範，修正爆竹煙火管理條例以為因應，惟政
      府迄今均未採取相關措施。是本件處分有違司法院釋字第
      402號解釋之意旨、行政罰法上罪刑法定主義之法治國基
      本原則及依法行政原則，侵害原告在憲法第15條規定人民
      之工作權及財產權云云，亦不足取。
（五）綜上所述，原告之主張均無可採。被告以原告違反爆竹煙
      火管理條例第25條第1項第3款規定，裁處30萬元罰鍰，核
      無違誤，訴願決定予以維持，亦無不合。原告提起本件訴
      訟，求為撤銷，為無理由，應予駁回。又兩造其餘攻擊防
      禦方法核與判決結論無影響，爰不逐一論述，附此敘明。
五、據上論結，本件原告之訴為無理由，依行政訴訟法第98條第
    1項前段，判決如主文。
中    華    民    國    98    年     7    月    21    日
            高雄高等行政法院第四庭
                        審判長法官  楊  惠  欽
                              法官  蘇  秋  津
                              法官  林  勇  奮
以上正本係照原本作成。
如不服本判決，應於判決送達後20日內向本院提出上訴書狀，其
未表明上訴理由者，應於提起上訴後20日內向本院提出上訴理由
書（須按對造人數附繕本）；如於本判決宣示或公告後送達前提
起上訴者，應於判決送達後20日內補提上訴理由書（須附繕本）
。未表明上訴理由者，逕以裁定駁回。
中    華    民    國    98    年     7    月   21     日
                            書記官  林  幸  怡


司法院資訊處製作；財團法人民間司法改革基金會備份。
